ACORDAO-COMPLETO-2392794

ACÓRDÃO 3149/2020 ATA 7/2020 - PRIMEIRA CÂMARA

VISTOS, relatados e discutidos estes autos de tomada de contas especial instaurada pelo extinto Ministério do Desenvolvimento Social em desfavor de Perboyre Silva Diógenes e Marcondes Herbster Ferraz, ex-prefeitos de Saboeiro/CE, em razão da omissão no dever de prestar contas dos recursos repassados pelo Fundo Nacional de Assistência Social no exercício de 2008,
ACORDAM os Ministros do Tribunal de Contas da União, reunidos em sessão da Primeira Câmara, ante as razões expostas pelo Relator, em:
9.1. excluir Perboyre Silva Diógenes da relação processual;
9.2. considerar Maria de Fátima Araújo Diógenes revel, para todos os efeitos, dando-se prosseguimento ao processo, nos termos do art. 12, § 3º, da Lei 8.443/1992;
9.3. com fundamento nos arts. 1º, inciso I, 16, inciso III, alíneas "a" e "c", e 19, da Lei 8.443/1992, julgar irregulares as contas de Maria de Fátima Araújo Diógenes, condenando-a ao pagamento do débito discriminado a seguir, atualizado monetariamente e acrescido dos juros de mora devidos, calculado desde a data de ocorrência indicada até sua efetiva quitação, na forma da legislação vigente, fixando o prazo de 15 (quinze) dias, a contar do recebimento da notificação, para que seja comprovado, perante este Tribunal, o recolhimento da quantia ao Fundo Nacional de Assistência Social, nos termos do art. 23, inciso III, alínea "a", da referida Lei, c/c o art. 214, inciso III, alínea "a", do Regimento Interno do TCU:
	Valor original (R$) 
	Data da Ocorrência

	5.076,90
	13/2/2008

	4.500,00
	19/2/2008

	5.076,90
	14/3/2008

	4.500,00
	14/3/2008

	4.500,00
	8/4/2008

	5.076,90
	22/4/2008

	5.076,90
	8/5/2008

	4.500,00
	12/5/2008

	5.076,90
	5/6/2008

	4.500,00
	6/6/2008

	7.537,50
	17/6/2008

	7.537,50
	1/7/2008

	4.500,00
	1/7/2008

	5.076,90
	2/7/2008

	5.076,90
	7/8/2008

	4.500,00
	12/8/2008

	7.537,50
	19/8/2008

	5.076,90
	4/9/2008

	4.500,00
	4/9/2008

	7.537,50
	10/9/2008

	7.537,50
	15/10/2008

	4.500,00
	17/10/2008

	4.500,00
	7/11/2008

	7.537,50
	13/11/2008

	5.076,90
	9/12/2008

	7.537,50
	16/12/2008

	4.500,00
	19/12/2008

	5.076,90
	23/12/2008

	5.076,90
	30/12/2008

9.4.  com fundamento nos arts. 1º, inciso I, e 16, inciso III, alínea "a", da Lei 8.443/1992, julgar irregulares as contas de Marcondes Herbster Ferraz;
9.5. com fundamento nos arts. 19, parágrafo único, e 58, inciso I, da Lei 8.443/1992, aplicar a Marcondes Herbster Ferraz multa no valor de R$ 5.000,00 (cinco mil reais) , atualizado monetariamente desde a data do presente acórdão até a do efetivo recolhimento, se for pago após o vencimento, na forma da legislação vigente, fixando o prazo de 15 (quinze) dias, a contar do recebimento da notificação, para que seja comprovado, perante este Tribunal, o recolhimento da quantia ao Tesouro Nacional, nos termos do art. 23, inciso III, alínea "a", da referida Lei, c/c o art. 214, inciso III, alínea "a", do Regimento Interno do TCU;
9.6. com fundamento no art. 26 da Lei 8.443/1992, autorizar, se requerido, o pagamento das importâncias devidas em até 36 (trinta e seis) parcelas mensais e consecutivas, fixando o prazo de 15 (quinze) dias, a contar do recebimento da notificação, para que seja comprovado, perante este Tribunal, o recolhimento da primeira parcela, e de 30 (trinta) dias, a contar da parcela anterior, para que seja comprovado o recolhimento das demais parcelas, devendo incidir sobre cada valor mensal os devidos acréscimos legais, na forma prevista na legislação vigente, além de alertar que a falta de comprovação do recolhimento de qualquer parcela importará no vencimento antecipado do saldo devedor, nos termos do art. 217 do Regimento Interno do TCU;
9.7. com fundamento no art. 28 da Lei 8.443/1992, autorizar, desde logo, a cobrança judicial das dívidas, caso não atendida a notificação;
9.8. com fundamento no art. 16, § 3º, da Lei 8.443/1992, c/c art. 209, § 7º, do Regimento Interno do TCU, remeter cópia deste acórdão à Procuradoria da República no Ceará, para adoção das medidas que entender cabíveis;
9.9. dar ciência deste acórdão ao Fundo Nacional de Assistência Social  e aos responsáveis.

Tomada de contas especial instaurada pelo extinto Ministério do Desenvolvimento Social em desfavor de ex-prefeitos de Saboeiro/CE, em razão da omissão no dever de prestar contas dos recursos repassados pelo Fundo Nacional de Assistência Social no exercício de 2008.

Primeira Câmara

Município de Saboeiro - CE.

3. Responsáveis: Marcondes Herbster Ferraz (XXX.079.403-XX); Maria de Fátima Araújo Diógenes (XXX.204.792-XX); Perboyre Silva Diógenes (XXX.947.203-XX).

13.1. Ministros presentes: Walton Alencar Rodrigues (Presidente), Benjamin Zymler, Bruno Dantas (Relator) e Vital do Rêgo.
13.2. Ministros-Substitutos presentes: Augusto Sherman Cavalcanti e Weder de Oliveira.

ACORDAO-COMPLETO-2408772

Acórdão 10154/2020 - Primeira Câmara

ACORDAO-COMPLETO-2511681

Acórdão 1701/2022 - Primeira Câmara

PRU-5

TRIBUNAL DE CONTAS DA UNIÃO

BRUNO DANTAS

Por registrar as principais ocorrências havidas no andamento do processo até o momento, resumindo os fundamentos das peças acostadas aos autos, adoto como relatório, com os ajustes necessários, a instrução da secretaria responsável pela análise da demanda (peça 55) , que contou com a anuência do corpo diretivo da unidade (peças 56-57) e do Ministério Público junto ao TCU (peça 58) :
"INTRODUÇÃO
1. Trata-se de tomada de contas especial (TCE) instaurada pela Secretaria Executiva do Ministério do Desenvolvimento Social (MDS) , em desfavor de Perboyre Silva Diógenes, ex-prefeito municipal de Saboeiro/CE no quadriênio 2005-2008, e Marcondes Herbster Ferraz, ex-prefeito do referido município nos quadriênios 2009-2012 e 2013-2016, o primeiro em razão da não comprovação da boa e regular gestão dos recursos repassados à referida municipalidade, na modalidade fundo a fundo, à conta dos Programas de Proteção Social Básica e Proteção Social Especial, no exercício de 2008, e o segundo em razão da omissão no dever de prestar contas dos referidos recursos.
HISTÓRICO
2. O processo se encontra devidamente historiado na instrução à peça 35. Sucintamente, relembra-se que, de acordo com os demonstrativos de parcelas pagas pelo Sistema Único da Assistência Social (SUAS) , peça 3, o Fundo Nacional de Assistência Social (FNAS) transferiu ao município recursos no montante de R$ 158.108,40, no exercício de 2008, para serem aplicados nos Serviços de Proteção Social Básica (PSB) e Proteção Social Especial (PSE) .
3. De acordo com o art. 9º da Portaria MDS 459/2005, o prazo para o envio do Demonstrativo Sintético Anual da Execução Físico-Financeira, já avaliado pelo Conselho de Assistência Social (art. 8º do referido normativo) , relativo aos recursos repassados em 2008, seria até o último dia do mês fevereiro do ano subsequente ao da execução. Assim, embora o gestor dos recursos tenha sido Perboyre Silva Diógenes, gestão 2005-2008, o prazo para a apresentação da prestação de contas ocorreu na gestão de Marcondes Herbester Ferraz, gestão 2009-2012, recaindo sobre ele o dever legal de prestar contas.
4. Na instrução inicial (peça 35) , verificou-se que os recursos repassados por força do ajuste foram integralmente gastos na gestão de Perboyre Silva Diógenes. Também restou evidenciado que a responsabilidade pelo encaminhamento da prestação de contas ao concedente, no prazo especificado no instrumento que regulamentou o ajuste, era de seu sucessor, Marcondes Herbester Ferraz, que não apresentou as mencionadas contas.
5. Propôs-se, então, naquela ocasião, a citação do primeiro e audiência dos dois gestores, proposta essa que contou com a anuência do titular da unidade técnica, conforme pronunciamento à peça 37.
6. Apesar de Perboyre Silva Diógenes ter tomado ciência do expediente que lhe foi encaminhado, conforme atesta o aviso de recebimento que compõe a peça 42, não atendeu à citação e à audiência e não se manifestou quanto às irregularidades verificadas. Marcondes Hebster Ferraz, por sua vez, apresentou razões de justificativa (peça 46) , as quais serão objeto de análise a seguir, na seção 'Exame Técnico'.
7. Na instrução anterior (peça 49) , verificou-se que, apesar de Perboyre Silva Diógenes ter sido revel, o mesmo não deveria constar como responsável no presente processo, visto que o mesmo não era o gestor municipal no exercício de 2008, mas sim Maria de Fátima Araújo Diógenes. Verificou-se, ainda, que, a partir dos elementos novos trazidos aos autos, os recursos repassados por força do ajuste foram integralmente gastos na gestão de Maria de Fátima Araújo Diógenes.
8. Propôs-se, então, a citação e a audiência da gestora, nos seguintes termos:
Ocorrência 1: não comprovação da boa e regular aplicação dos recursos repassados na modalidade fundo a fundo, à conta dos programas Proteção Social Básica - PSB e Proteção Social Especial - PSE, vinculados ao Fundo Nacional de Assistência Social, no exercício de 2008.
Valor: R$ 277.114,96; Data: 28/5/2018 (peça 34) .
Responsável: Maria de Fátima Araújo Diógenes (XXX.204.792-XX) .
Condutas: deixar de comprovar a boa e regular aplicação dos recursos transferidos pelo FNAS ao município de Saboeiro/CE, no exercício de 2008, para a promoção das ações de Proteção Social Básica e Proteção Social Especial.
Proposta: citação.
Ocorrência 2: ausência de documentação para prestação e contas dos recursos transferidos pelo FNAS ao município de Saboeiro/CE, no exercício de 2008, para a promoção das ações de Proteção Social Básica e Proteção Social Especial.
Responsável: Maria de Fátima Araújo Diógenes (XXX.204.792-XX) .
Condutas: deixar de disponibilizar ao sucessor a documentação necessária à prestação de contas dos recursos transferidos pelo FNAS ao município de Saboeiro/CE, no exercício de 2008, para a promoção das ações de Proteção Social Básica e Proteção Social Especial, tendo em vista que os recursos foram geridos no seu mandato.
Proposta: audiência.
9. Em cumprimento ao pronunciamento da unidade (peça 51) foi efetuada a citação e a audiência da responsável, nos moldes adiante:
Ofício: 1453/2019-TCU/Secex-TCE (peça 53) .
Data do ofício: 5/4/2019.
Data de recebimento do ofício: 25/4/2019.
Nome do recebedor do ofício: Francilan Soares.
Observação: Ofício encaminhado ao endereço da responsável, conforme pesquisa de endereço no Sistema da Receita Federal (peça 52) .
Fim do prazo para defesa: 11/5/2019
10. Transcorrido o prazo regimental, a responsável permaneceu silente, devendo ser considerada revel, nos termos do art. 12, §3º, da Lei 8.443/1992.
EXAME TÉCNICO
11. Preliminarmente, cumpre tecer breves considerações sobre a forma como são realizadas as comunicações processuais no TCU. A esse respeito, destacam-se o art. 179, do Regimento Interno do TCU (Resolução 155, de 4/12/2002) e o art. 4º, inciso III, § 1º, da Resolução TCU 170, de 30 de junho de 2004, in verbis:
'Art. 179. A citação, a audiência ou a notificação, bem como a comunicação de diligência, farse-ão:
I - mediante ciência da parte, efetivada por servidor designado, por meio eletrônico, fac-símile, telegrama ou qualquer outra forma, desde que fique confirmada inequivocamente a entrega da comunicação ao destinatário;
II - mediante carta registrada, com aviso de recebimento que comprove a entrega no endereço do destinatário;
III - por edital publicado no Diário Oficial da União, quando o seu destinatário não for localizado
 (...) 
Art. 3º As comunicações serão dirigidas ao responsável, ou ao interessado, ou ao dirigente de órgão ou entidade, ou ao representante legal ou ao procurador constituído nos autos, com poderes expressos no mandato para esse fim, por meio de:
I - correio eletrônico, fac-símile ou telegrama;
II - servidor designado;
III - carta registrada, com aviso de recebimento;
IV - edital publicado no Diário Oficial da União, quando o seu destinatário não for localizado, nas hipóteses em que seja necessário o exercício de defesa'.
Art. 4º. Consideram-se entregues as comunicações:
I - efetivadas conforme disposto nos incisos I e II do artigo anterior, mediante confirmação da ciência do destinatário;
II - realizadas na forma prevista no inciso III do artigo anterior, com o retorno do aviso de recebimento, entregue comprovadamente no endereço do destinatário;
III - na data de publicação do edital no Diário Oficial da União, quando realizadas na forma prevista no inciso IV do artigo anterior.
§ 1º O endereço do destinatário deverá ser previamente confirmado mediante consulta aos sistemas disponíveis ao Tribunal ou a outros meios de informação, a qual deverá ser juntada ao respectivo processo.'
12. Bem se vê, portanto, que a validade da citação via postal não depende de que o aviso de recebimento seja assinado pelo próprio destinatário da comunicação, o que dispensa, no caso em tela, a entrega do AR em 'mãos próprias'. A exigência da norma é no sentido de o Tribunal verificar se a correspondência foi entregue no endereço correto, residindo aqui a necessidade de certeza inequívoca.
13. Não é outra a orientação da jurisprudência do TCU, conforme se verifica dos julgados a seguir transcritos:
'São válidas as comunicações processuais entregues, mediante carta registrada, no endereço correto do responsável, não havendo necessidade de que o recebimento seja feito por ele próprio.' (Acórdão 3648/2013-TCU-Segunda Câmara, Relator Ministro JOSÉ JORGE) ;
'É prescindível a entrega pessoal das comunicações pelo TCU, razão pela qual não há necessidade de que o aviso de recebimento seja assinado pelo próprio destinatário. Entregandose a correspondência no endereço correto do destinatário, presume-se o recebimento da citação.' (Acórdão 1019/2008-TCU-Plenário, Relator Ministro BENJAMIN ZYMLER) ;
'As comunicações do TCU, inclusive as citações, deverão ser realizadas mediante Aviso de Recebimento - AR, via Empresa Brasileira de Correios e Telégrafos, bastando para sua validade que se demonstre que a correspondência foi entregue no endereço correto.' (Acórdão 1526/2007-TCU-Plenário, Relator Ministro AROLDO CEDRAZ) .
14. A validade do critério de comunicação processual do TCU foi referendada pelo Supremo Tribunal Federal, nos termos do julgamento do MS-AgR 25.816/DF, por meio do qual se afirmou a desnecessidade da ciência pessoal do interessado, entendendo-se suficiente a comprovação da entrega do 'AR' no endereço do destinatário:
'EMENTA: AGRAVO REGIMENTAL. MANDADO DE SEGURANÇA. DESNECESSIDADE DE INTIMAÇÃO PESSOAL DAS DECISÕES DO TRIBUNAL DE CONTAS DA UNIÃO. ART. 179 DO REGIMENTO INTERNO DO TCU. INTIMAÇÃO DO ATO IMPUGNADO POR CARTA REGISTRADA, INICIADO O PRAZO DO ART. 18 DA LEI 1.533/51 DA DATA CONSTANTE DO AVISO DE RECEBIMENTO. DECADÊNCIA RECONHECIDA. AGRAVO IMPROVIDO.
O envio de carta registrada com aviso de recebimento está expressamente enumerado entre os meios de comunicação de que dispõe o Tribunal de Contas da União para proceder às suas intimações.
O inciso II do art. 179 do Regimento Interno do TCU é claro ao exigir apenas a comprovação da entrega no endereço do destinatário, bastando o aviso de recebimento simples.'
15. No caso vertente, a citação e a audiência de Maria de Fátima Araújo Diógenes se deram no endereço proveniente de pesquisas de endereços realizadas pelo TCU (vide parágrafo 9 acima) . A entrega do ofício citatório nesse endereço ficou comprovada.
16. Nos processos do TCU, a revelia não leva à presunção de que seriam verdadeiras todas as imputações levantadas contra os responsáveis, diferentemente do que ocorre no processo civil, em que a revelia do réu opera a presunção da verdade dos fatos narrados pelo autor. Dessa forma, a avaliação da responsabilidade do agente não pode prescindir da prova existente no processo ou para ele carreada.
17. Ao não apresentar sua defesa, a responsável deixou de produzir prova da regular aplicação dos recursos sob sua responsabilidade, em afronta às normas que impõem aos gestores públicos a obrigação legal de, sempre que demandados pelos órgãos de controle, apresentar os documentos que demonstrem a correta utilização das verbas públicas, a exemplo do contido no art. 93 do Decreto-Lei 200/67: 'Quem quer que utilize dinheiros públicos terá de justificar seu bom e regular emprego na conformidade das leis, regulamentos e normas emanadas das autoridades administrativas competentes.'
18. Mesmo as alegações de defesa e razões de justificativa não sendo apresentadas, considerando o princípio da verdade real que rege esta Corte, procurou-se buscar, em manifestações dos responsáveis na fase interna desta Tomada de Contas Especial, se havia algum argumento que pudesse ser aproveitado a seu favor. No entanto, a responsável não se manifestou na fase interna, não havendo, assim, nenhum argumento que possa vir a ser analisado e posteriormente servir para afastar as irregularidades apontadas.
19. Em se tratando de processo em que a parte interessada não se manifestou acerca das irregularidades imputadas, não há elementos para que se possa efetivamente aferir e reconhecer a ocorrência de boa-fé na conduta da responsável, podendo este Tribunal, desde logo, proferir o julgamento de mérito pela irregularidade das contas, conforme nos termos dos §§ 2º e 6º do art. 202 do Regimento Interno do TCU. (Acórdão 2064/2011-TCU-Primeira Câmara (relator: Ubiratan Aguiar) , 6.182/2011-TCU-1a Câmara (relator: Weber de Oliveira) , 4.072/2010-TCU-1a Câmara (Relator: Valmir Campelo) , 1.189/2009-TCU-1a Câmara (Relator: Marcos Bemquerer) , 731/2008-TCU-Plenário (Relator: Aroldo Cedraz) .
20. Dessa forma, a responsável deve ser considerada revel, nos termos do art. 12, §3º, da Lei 8.443/1992, devendo as contas serem julgadas irregulares, condenando-a ao débito apurado.
Prescrição da Pretensão Punitiva
21. Vale ressaltar que a pretensão punitiva do TCU, conforme Acórdão 1441/2016-TCU-Plenário, Relator: Benjamin Zymler, que uniformizou a jurisprudência acerca dessa questão, subordina-se ao prazo geral de prescrição indicado no art. 205 do Código Civil, que é de dez anos, contado da data de ocorrência da irregularidade sancionada, nos termos do art. 189 do Código Civil, sendo este prazo interrompido pelo ato que ordenar a citação, a audiência ou a oitiva do responsável.
22. No caso em exame, ocorreu a prescrição, uma vez que a liberação dos recursos se deu entre 13/2/2008 e 30/12/2008, e o ato de ordenação da citação ocorreu em 29/3/2019.
Análise das razões de justificativa de Marcondes Hebster Ferraz
23. Instado a apresentar razões de justificativa em virtude da omissão no dever de prestar contas, consubstanciada no não envio, por meio eletrônico, do Demonstrativo Sintético Anual da Execução Físico-Financeiro relativo ao exercício de 2008 até o último dia do mês de fevereiro de 2009, Marcondes apresentou razões de justificativa (peça 46) , a seguir analisadas.
Argumento 1 - Da ilegitimidade passiva
24. Marcondes alega que não é parte legítima para figurar no polo passivo do presente processo, visto que não é o gestor responsável pela prestação de contas do PSB/PSE 2008, de modo que a notificação recebida por meio do Ofício 3081/2018-TCU-Secex/TCE representa um equívoco (peça 46, p. 2) .
25. Prossegue afirmando que o ato de prestar contas constitui obrigação de fazer de caráter personalíssimo, pois além do gestor que ordenou as despesas, ninguém mais poderá assumir o encargo em comento, por tratar-se de questões das quais outra pessoa não detém o necessário conhecimento e domínio (peça 46, p. 2-3) .
Análise
26. Conforme disposto no art. 9º da Portaria MDS, o prazo para encaminhamento do Demonstrativo Sintético Anual da Execução Físico-Financeira se encerraria no último dia do mês de fevereiro do ano subsequente ao de execução, já durante a gestão de Marcondes.
27. Conforme jurisprudência deste Tribunal, é responsabilidade do prefeito sucessor a obrigação de prestar contas de convênios ou adotar medidas legais cabíveis, mesmo nas situações em que não geriu os recursos. Neste sentido são os Acórdãos 6.171/2011-TCU-Primeira Câmara, 4.206/2010-TCU-Segunda Câmara, e 1.080/2010 - Segunda Câmara.
28. Não há nos autos elementos que comprovem que Marcondes adotou as medidas necessárias com vistas a resguardar o Erário. Tampouco apresentou em suas razões de justificativa elementos que apontem nesse sentido.
29. Assim sendo, entende-se que as razões de justificativa apresentadas quanto a este ponto não merecem ser acatadas.
Argumento 2 - Da falta de transição municipal
30. Destaca que não houve transição entre as duas gestões, motivo que impossibilitou a prestação de contas do repasse em questão, posto que não possuía acesso aos documentos da gestão anterior (peça 46, p. 3) .
31. Relata que no período entre 24 e 26/11/2008, o município de Saboeiro recebeu a Comissão de Inspeção Especial do Tribunal de Contas dos Municípios do Estado do Ceará (TCM/CE) , cujo relatório atestou que a gestão não vinha adotando as medidas necessárias ao processo de transição (peça 46, p. 3) .
32. Alega, ainda, que restou comprovado que a gestão anterior era omissa no que concerne ao dever de prestar contas, conforme faz prova denúncia oferecida pelo Ministério Público Federal (MPF) , conforme documentação anexa (peça 46, p. 4, 20-27) . A referida denúncia versa sobre o Convênio 1413/05 (Siafi 555800) , firmado entre a Funasa e o Município de Saboeiro.
33. Afirma que o dever de prestar contas é daquele que atuou como chefe do Executivo Municipal no exercício financeiro de 2008, conforme disposto no parágrafo único do art. 70 da Constituição Federal (peça 46, p. 4) .
34. Aduz, ainda, a importância do exame individual da conduta de cada agente, conforme jurisprudência deste Tribunal, citando o TC Processo 016.453/2010-7 (peça 46, p. 5-6) .
35. Por fim, alega a necessidade de demonstração da má-fé do agente público para que o mesmo seja responsabilizado, aplicando-se o princípio da razoabilidade, pois nem mesmo a mera ilegalidade de um determinado ato é suficiente para caracterizar a improbidade do agente (peça 46, p. 6) .
Análise
36. Conforme art. 9º da Portaria MDS 459/2005, o prazo para envio do Demonstrativo Sintético Anual da Execução Físico Financeira seria até o último dia do mês de fevereiro do ano subsequente ao da execução. Assim sendo, embora o gestor dos recursos tenha sido Maria de Fátima Araújo Diógenes (gestão 2006-2008) , o prazo para apresentação da prestação de contas adentrou a gestão de Marcondes Herbester Ferraz (gestão 2009-2012) , cabendo a este o dever legal de prestar contas.
37. O fato de o município de Saboeiro ter recebido a Comissão de Inspeção Especial do Tribunal de Contas dos Municípios do Estado do Ceará (TCM/CE) , que apontou que a gestão anterior não estava adotando as medidas necessárias ao processo de transição, e o fato de o MPF ter comprovado que Perboyre Silva Diógenes foi omisso no dever de prestar contas deveriam ter soado como um sinal de alerta, e o gestor sucessor, Marcondes Herbster Ferraz, deveria ter se cercado de cautela ao verificar a situação de cada ajuste porventura vigente e, no casos dos repasses, uma vez verificada a ausência de documentação referente a prestação e contas, adotar as medidas cabíveis, o que não foi demonstrado.
38. Os documentos apresentados são um indício de que a gestão anterior não se resguardava de documentos para a apresentação da prestação de contas. Para afastar a responsabilidade, Marcondes deveria comprovar que os documentos necessários para apresentação da prestação de contas não foram disponibilizados pelo antecessor. No entanto, ele não apresentou nenhuma documentação nesse sentido.
39. Quanto à afirmação de que a prestação de contas é responsabilidade do gestor anterior não assiste razão a Marcondes, uma vez que aquele responde apenas pela boa e regular gestão dos recursos públicos, uma vez que o prazo para prestar contas findou após o término da vigência do mandato de Maria de Fátima.
40. Quanto à importância do exame individual da conduta de cada agente, ressalta-se que essa foi exatamente a providência tomada quando da instrução inicial, quando foi observada a existência de duas obrigações diversas: a primeira, referente ao dever de prestar contas; a segunda, referente à comprovação da boa e regular gestão dos recursos públicos. A obrigatoriedade de prestar contas, conforme já anteriormente mencionado, compete a Marcondes, ao passo que a comprovação da boa e regular gestão dos recursos repassados cabe a Maria de Fátima.
41. Por fim, não há como se presumir a boa-fé do sucessor quando o mesmo, tendo a obrigação de prestar contas, não o faz e nem adota as medidas cabíveis para o resguardo do Erário. Conforme previsto no art. 11, inciso VI, da Lei 8.429/1992, é improbidade administrativa que atenta contra os princípios ad administração pública deixar de prestar contas quando esteja obrigado a fazê-lo.
Do pedido
42. Marcondes requer que seja considerada a ilegitimidade ad causam, nos termos do art. 330, II, do Código do Processo Civil, e no mérito, seja redirecionada a notificação ao verdadeiro responsável legal.
Análise
43. Conforme já analisado nos itens 24 a 29 desta instrução, não há que se falar em ilegitimidade ad causam, uma vez que o dever de prestar contas compete a Marcondes.
44. Quanto à notificação ao verdadeiro responsável legal, ressalta-se que Maria de Fátima já foi instada a apresentar alegações de defesa, conforme Ofício 1453/2019-TCU/Secex/TCE, de 5/4/2019 (peça 53, v. AR à peça 54) .
45. Face a análise anteriormente empreendida, entende-se que as razões de justificativa apresentadas por Marcondes não merecem ser acolhidas.
Prescrição da Pretensão Punitiva
46. Vale ressaltar que a pretensão punitiva do TCU, conforme Acórdão 1441/2016-TCU-Plenário, Relator: Benjamin Zymler, que uniformizou a jurisprudência acerca dessa questão, subordina-se ao prazo geral de prescrição indicado no art. 205 do Código Civil, que é de dez anos, contado da data de ocorrência da irregularidade sancionada, nos termos do art. 189 do Código Civil, sendo este prazo interrompido pelo ato que ordenar a citação, a audiência ou a oitiva do responsável.
47. No caso em exame, não ocorreu a prescrição, uma vez que a liberação dos recursos se deu entre 13/2/2008 e 30/12/2008, e o ato de ordenação da audiência ocorreu em 16/6/2018.
CONCLUSÃO
48. Em face da análise promovida na seção 'Exame Técnico', verifica-se que a responsável não logrou comprovar a boa e regular aplicação dos recursos. E, instada a se manifestar, optou pelo silêncio, configurando a revelia, nos termos do § 3º, do art. 12, da Lei 8.443/1992.
49. Vale ressaltar que a jurisprudência pacífica nesta Corte é no sentido da imprescritibilidade das ações de ressarcimento ao erário (Súmula TCU 282) . Dessa forma, identificado dano ao erário, devese instaurar e julgar o processo de tomada de contas especial para responsabilizar seus agentes causadores, respeitando o direito ao contraditório e à ampla defesa, independentemente de quando ocorreram os atos impugnados.
50. Verifica-se também que houve a prescrição da pretensão punitiva com relação a Maria de Fátima Araújo Diógenes, conforme análise já realizada.
51. Tendo em vista que não constam dos autos elementos que permitam reconhecer a boa-fé da responsável, sugere-se que as suas contas sejam julgadas irregulares, nos termos do art. 202, § 6º, do Regimento Interno do TCU, com a imputação do débito atualizado monetariamente e acrescido de juros de mora, nos termos do art. 202, §1º do Regimento Interno do TCU, descontado o valor eventualmente recolhido.
52. Por fim, como não houve elementos que pudessem modificar o entendimento acerca das irregularidades em apuração, mantém-se a matriz de responsabilização presente na peça 49.
53. Quanto às razões de justificativa apresentadas por Marcondes Hebster Ferraz, e, face à análise promovida nos itens 24-46 desta instrução, propõe-se rejeitar as mesmas, uma vez que não foram suficientes para sanear a irregularidade a ele atribuída, de modo que suas contas devem ser julgadas irregulares. Propõe-se, ainda, em atendimento ao disposto no parágrafo único do art. 19 da Lei 8.443/1992, a aplicação da multa prevista no art. 58, inciso I, do mesmo normativo legal.
53. Verifica-se que não houve a prescrição da pretensão punitiva com relação a Marcondes Hebster Ferraz, conforme análise já realizada.
PROPOSTA DE ENCAMINHAMENTO
54. Diante do exposto, submetemos os autos à consideração superior, propondo ao Tribunal:
a) considerar revel Maria de Fátima Araújo Diógenes (XXX.204.792-XX) , para todos os efeitos, dando-se prosseguimento ao processo, com fulcro no art. 12, § 3º, da Lei 8.443/1992;
b) julgar irregulares, nos termos dos arts. 1º, inciso I, 16, inciso III, alíneas 'a' e 'c', da Lei 8.443/1992, c/c os arts. 19 e 23, inciso III, da mesma Lei, e com arts. 1º, inciso I, 209, incisos I e III, 210 e 214, inciso III, do Regimento Interno/TCU, as contas de Maria de Fátima Araújo Diógenes (XXX.204.792-XX) , condenando-a ao pagamento das importâncias a seguir especificadas, atualizadas monetariamente e acrescidas dos juros de mora, calculadas a partir das datas discriminadas até a data da efetiva quitação do débito, fixando-lhe o prazo de quinze dias, para que comprove, perante o Tribunal, o recolhimento das referidas quantias aos cofres do Fundo Nacional de Assistência Social, nos termos do art. 23, inciso III, alínea 'a', da citada lei, c/c o art. 214, inciso III, alínea 'a', do Regimento Interno do TCU; 
	VALOR ORIGINAL (R$) 
	DATA DA OCORRÊNCIA

	5.076,90
	13/2/2008

	4.500,00
	19/2/2008

	5.076,90
	14/3/2008

	4.500,00
	14/3/2008

	4.500,00
	8/4/2008

	5.076,90
	22/4/2008

	5.076,90
	8/5/2008

	4.500,00
	12/5/2008

	5.076,90
	5/6/2008

	4.500,00
	6/6/2008

	7.537,50
	17/6/2008

	7.537,50
	1/7/2008

	4.500,00
	1/7/2008

	5.076,90
	2/7/2008

	5.076,90
	7/8/2008

	4.500,00
	12/8/2008

	7.537,50
	19/8/2008

	5.076,90
	4/9/2008

	4.500,00
	4/9/2008

	7.537,50
	10/9/2008

	7.537,50
	15/10/2008

	4.500,00
	17/10/2008

	4.500,00
	7/11/2008

	7.537,50
	13/11/2008

	5.076,90
	9/12/2008

	7.537,50
	16/12/2008

	4.500,00
	19/12/2008

	5.076,90
	23/12/2008

	5.076,90
	30/12/2008

c) julgar irregulares, nos termos dos arts. 1º, inciso I, 16, inciso III, alínea 'a', da Lei 8.443/1992, c/c os arts. 19 e 23, inciso III, da mesma Lei, e com arts. 1º, inciso I, 209, inciso I, 210 e 214, inciso III, do Regimento Interno/TCU, as contas de Marcondes Herbster Ferraz (XXX.079.403-XX) , aplicando-lhe a multa prevista no art. 58, inciso I, da Lei 8.443/1992 c/c o art. 268, inciso I, do Regimento Interno, fixando-lhe o prazo de 15 (quinze) dias, a contar da notificação, para comprovar, perante o Tribunal (art. 214, inciso III, alínea 'a', do Regimento Interno) , o recolhimento da dívida aos cofres do Tesouro Nacional, atualizada monetariamente desde a data do presente acórdão até a do efetivo recolhimento, se for paga após o vencimento, na forma da legislação em vigor;
d) autorizar, desde logo, a cobrança judicial da dívida, caso não atendidas as notificações, na forma do disposto no art. 28, inciso II, da Lei 8.443/1992;
e) autorizar também, desde logo, se requerido, com fundamento no art. 28, inciso I, da Lei 8.443, de 1992, c/c o art. 217, §§ 1º e 2º do Regimento Interno do TCU, o parcelamento da (s) dívida (s) em até 36 parcelas, incidindo, sobre cada parcela, corrigida monetariamente, os correspondentes acréscimos legais, fixando-lhe o prazo de quinze dias, a contar do recebimento da notificação, para comprovar, perante o Tribunal, o recolhimento da primeira parcela, e de trinta dias, a contar da parcela anterior, para comprovar os recolhimentos das demais parcelas, devendo incidir, sobre cada valor mensal, atualizado monetariamente, os juros de mora devidos, no caso do débito, na forma prevista na legislação em vigor, alertando o responsável de que a falta de comprovação do recolhimento de qualquer parcela importará o vencimento antecipado do saldo devedor, nos termos do § 2º do art. 217 do Regimento Interno deste Tribunal;
f) enviar cópia do Acórdão a ser prolatado, bem como do Relatório e do Voto que o fundamentarem à Procuradoria da República no Estado do Maranhão, nos termos do § 3º do art. 16 da Lei 8.443/1992, c/c o § 7º do art. 209 do Regimento Interno do TCU, para adoção das medidas cabíveis; e
g) enviar cópia do Acórdão que vier a ser proferido à Secretaria Especial do Desenvolvimento Social e aos responsáveis, para ciência, informando que a presente deliberação, acompanhada do Relatório e do Voto que a fundamenta, está disponível para a consulta no endereço www.tcu.gov.br/acordaos, além de esclarecer que, caso requerido, o TCU poderá fornecer sem custos as correspondentes cópias, de forma impressa."
O Ministério Público junto ao TCU endossou a proposta alvitrada pela unidade instrutora, acrescentando apenas a sugestão de excluir Perboyre Silva Diógenes da relação processual (peça 58) .
É o relatório.

Polyana Vieira de Almeida Silva (34.181/OAB-CE) e outros, representando Marcondes Herbster Ferraz.

Procurador Sergio Ricardo Costa Caribé.

TOMADA DE CONTAS ESPECIAL. RECURSOS REPASSADOS PELO FUNDO NACIONAL DE ASSISTÊNCIA SOCIAL NO ÂMBITO DOS PROGRAMAS DE PROTEÇÃO SOCIAL BÁSICA E ESPECIAL. OMISSÃO NO DEVER DE PRESTAR CONTAS. CITAÇÃO E AUDIÊNCIA. EXCLUSÃO DE UM DOS RESPONSÁVEIS CITADOS DA RELAÇÃO PROCESSUAL. REVELIA DA EX-PREFEITA RESPONSÁVEL PELA APLICAÇÃO DOS RECURSOS. REJEIÇÃO DAS RAZÕES DE JUSTIFICATIVA DO PREFEITO SUCESSOR. IRREGULARIDADE DAS CONTAS. DÉBITO. MULTA DO ART. 57 DA LEI 8.443/1992 PRESCRITA. MULTA EM RAZÃO DA OMISSÃO NO DEVER DE PRESTAR CONTAS.

TOMADA DE CONTAS ESPECIAL (TCE)

Secretaria de Controle Externo de Tomada de Contas Especial (SecexTCE).

Trata-se de tomada de contas especial (TCE) instaurada pelo extinto Ministério do Desenvolvimento Social (MDS) em desfavor de Perboyre Silva Diógenes e Marcondes Herbster Ferraz, ex-prefeitos de Saboeiro/CE, em razão da omissão no dever de prestar contas dos recursos repassados no âmbito dos Programas de Proteção Social Básica e Especial (PSB/PSE) , custeados com recursos do Fundo Nacional de Assistência Social (FNAS) , no exercício de 2008.
Os recursos repassados pelo FNAS ao município totalizaram R$ 158.108,40, liberados por meio de 29 ordens bancárias, emitidas entre 13/02/2008 e 30/12/2008 (peça 3) . O prazo para prestação de contas encerrou-se em 30/07/2009, conforme notificação enviada ao então prefeito, Marcondes Herbster Ferraz (peça 6) .
Na fase interna da TCE, o órgão concedente concluiu pela impugnação total das despesas, devido à não apresentação da prestação de contas. O Controle Interno anuiu a esse posicionamento.
No âmbito do TCU, promoveu-se inicialmente a citação de Perboyre Silva Diógenes, prefeito eleito para o mandato de 2005 a 2008, e a audiência de Marcondes Herbster Ferraz, prefeito sucessor em cujo mandato se encerrou o prazo de prestação de contas. O primeiro responsável permaneceu silente, enquanto o segundo apresentou suas razões de justificativa à peça 46.
Com base na documentação encaminhada em resposta à audiência, verificou-se que, no ano de 2008, quem estava à frente da prefeitura de Saboeiro/CE era a vice-prefeita Maria de Fátima Araújo Diógenes, devido à vacância decorrente da eleição de Perboyre Silva Diógenes para o cargo de deputado estadual, em 2006. Dessa forma, a unidade instrutora promoveu nova citação, dirigida a Maria de Fátima Araújo Diógenes, agente efetivamente responsável pela gestão dos recursos repassados. Entretanto, o prazo regimental transcorreu sem que fossem apresentadas alegações de defesa ou efetuado o recolhimento do débito.
Em sua análise de mérito, a secretaria especializada concluiu pela revelia de Maria de Fátima Araújo Diógenes e propôs julgar irregulares suas contas, com a imputação de débito, sem, contudo, aplicar-lhe multa, devido à prescrição. Em relação a Marcondes Herbster Ferraz, a unidade instrutora concluiu pela rejeição das razões de justificativa e propôs julgar irregulares suas contas, com a aplicação da multa prevista no art. 58, inciso I, da Lei 8.443/1992. O Ministério Público junto ao TCU acompanhou essa proposta, sugerindo ainda a exclusão de Perboyre Silva Diógenes da relação processual.
Corroboro as análises empreendidas pela unidade instrutora, bem como a sugestão do MP/TCU, razão pela qual incorporo os fundamentos apresentados às minhas razões de decidir.
Regularmente citada, Maria de Fátima Araújo Diógenes não compareceu aos autos. Dessa forma, deve ser considerada revel, dando-se prosseguimento ao processo, conforme estabelece o art. 12, § 3º, da Lei 8.443/1992.
Considerando que as informações presentes nos autos não permitem constatar a regular aplicação dos recursos repassados, e que, mesmo tendo sido oportunizada a defesa da responsável, ela não se desincumbiu desse ônus, não há o que se aproveitar em seu favor.
Diante da não apresentação de defesa e da ausência de indícios de que a responsável tenha agido de maneira diligente ou adotado quaisquer medidas para resguardar o erário, reputo não ser possível reconhecer sua boa-fé, o que autoriza o imediato julgamento definitivo de mérito de suas contas, nos termos do art. 202, § 6º, do Regimento Interno do TCU. Nesse cenário, devem-se julgar irregulares as contas da responsável, imputando-lhe o débito apurado.
Quanto à prescrição da multa, o paradigmático Acórdão 1441/2016-TCU-Plenário estabeleceu que, para os processos que tramitam neste Tribunal, incide a regra dos arts. 202 e 205 do Código Civil, ou seja, a prescrição geral de dez anos a partir da ocorrência dos fatos, e a interrupção do prazo prescricional pelo ato que ordena a citação no âmbito do TCU.
Conforme consta no relatório que antecede este voto, a citação de Maria de Fátima Araújo Diógenes foi autorizada em 29/3/2019. Considerando que os recursos foram repassados entre 13/02/2008 e 30/12/2008, restou prescrita a pretensão punitiva desta Corte, conforme consignado no Acórdão 1441/2016-TCU-Plenário.
Em relação ao prefeito sucessor, Marcondes Herbster Ferraz, suas alegações são, em síntese, que não seria parte legítima para figurar no polo passivo deste processo, visto que não seria o gestor responsável pela prestação de contas, e que não teria acesso aos documentos da gestão anterior, devido à falta de transição municipal. Tais argumentos foram suficientemente rebatidos na instrução transcrita no relatório precedente, sem prejuízo dos comentários que teço a seguir.
Embora os recursos do FNAS tenham sido repassados no exercício de 2008, o prazo para envio da prestação de contas deu-se em 2009, já na gestão de Marcondes Herbster Ferraz. Vale ressaltar que o responsável foi notificado pelo Ministério do Desenvolvimento Social para que providenciasse a prestação de contas por duas vezes - a primeira, em 13/11/2009 (peças 6 e 8) , e a segunda, em 3/8/2016 (peças 10 e 11) . No entanto, não consta nos autos qualquer providência adotada pelo ex-prefeito no sentido de comprovar as despesas realizadas ou de resguardar o patrimônio público.
Dessa forma, conforme a Súmula-TCU 230, recentemente atualizada por meio do Acórdão 206/2020-TCU-Plenário, é clara a responsabilidade de Marcondes Herbster Ferraz em relação ao dever de apresentar a prestação de contas. Além disso, a alegação de impossibilidade de acesso aos documentos da gestão anterior não merece ser acatada, tendo em vista que o responsável não demonstrou ter adotado qualquer providência, nem sequer comunicado tal fato ao MDS. Portanto, devem ser julgadas irregulares suas contas, em razão da omissão no dever de prestá-las, com a aplicação da multa prevista no art. 58, inciso I, da Lei 8.443/1992. Já em relação ao débito, alinho-me à jurisprudência desta Corte que reputa não ser cabível a responsabilidade solidária do prefeito sucessor que não geriu os recursos.
Cabe registrar ainda que, em relação a Marcondes Herbster Ferraz, a multa não se encontra prescrita, considerando que o responsável teve sua audiência determinada em 13/6/2018, não tendo transcorrido mais de dez anos desde o prazo em que deveria ter providenciado a prestação de contas. 
Por fim, considero pertinente a exclusão de Perboyre Silva Diógenes da relação processual, tendo em vista estar demonstrado que, à época do repasse dos recursos aqui discutidos, o gestor não se encontrava mais no cargo de prefeito, em razão de sua eleição, em 2006, para deputado da Assembleia Legislativa do Ceará.
Ante o exposto, voto por que o Tribunal adote o Acórdão que ora submeto à deliberação deste Colegiado.
TCU, Sala das Sessões Ministro Luciano Brandão Alves de Souza, em 17 de março de 2020.
Ministro BRUNO DANTAS 
Relator